【裁判字號】    95,上訴,1302
【裁判日期】    950511
【裁判案由】    公共危險
【裁判全文】
臺灣高等法院刑事判決                95年度上訴字第1302號
上  訴  人  台灣桃園地方法院檢察署檢察官
被      告  甲○○
                    現於臺灣台北看守所（
上列上訴人因被告公共危險案件，不服臺灣桃園地方法院95年度
訴字第318號，中華民國95年3月21日第一審判決（起訴案號：臺
灣桃園地方法院檢察署94年度偵字第17297 號），提起上訴，本
院判決如下：
    主  文
上訴駁回。
    事  實
一、甲○○之老家位於桃園縣大園鄉埔心村12鄰埔心60號，而該
    門牌號碼分別有甲○○姐夫曾忠信起造所有位於東側結構為
    加強磚造、石棉瓦屋頂之住宅一棟（其內包括客廳、廚房、
    浴室、儲藏室、雜物區各一間、房間三間）、甲○○已過世
    之父親所起造，現為呂許阿（甲○○之母）、呂春雄、呂
    淑貞、呂淑惠（以上三人為甲○○已去世大哥之繼承人）、
    甲○○、呂理萬、呂理力（以上二人為甲○○之弟）、呂春
    花、呂春嬌（以上二人為甲○○之姐妹）等人公同共有，位
    於西側結構為加強磚造、瓦造屋頂之用途為堆放雜物之建築
    物二間、及位於北側結構為鋼筋混凝土之二層樓房一棟。甲
    ○○與妻子離異後，即於民國90年間某日起單獨居住在其前
    述老家位於東側之現非供人使用之他人所有住宅內，靠打零
    工維生，並有酗酒之習慣，而其母及其弟呂理力則共同居住
    在前述老家北側之二層樓房內，因甲○○所居住之前開住宅
    未接通電力，故至晚間，甲○○皆靠點燃蠟燭照明，於94年
    9月15日晚間8時許，甲○○在前揭住宅客廳旁之雜物區點燃
    蠟燭照明後，原應注意使用蠟燭，應謹慎為之，並於離去前
    或不需照明時，應將蠟蠋熄滅，而依當時之情形，又無不能
    注意之情事，惟其竟自機車置物箱取出米酒數瓶前往其老家
    對面河堤上飲酒，離開住處時疏未注意將蠟燭熄滅，嗣因蠟
    燭燒盡引燃屋內物品而起火，火舌自前揭雜物區向外延燒，
    於同日晚間10時40分許，呂理力在前述二層樓房之住處內發
    現失火，立即打電話報警，桃園縣政府消防局大園分隊隊員
    據報後，旋於同日晚間10時55分許，抵達現場救火，並於同
    日晚間11時30分許，撲滅火勢，方未延燒至前述由其母及其
    弟呂理力共同居住之二層樓房，然前揭甲○○住處之客廳、
    雜物區各一間及房間三間之橫樑、屋頂均已燒燬塌陷而喪失
    效用，而甲○○則因酒醉昏睡在前述河堤上，迄於翌日（16
    日）上午7時許始由呂理力告知上情。
二、甲○○前揭住處燒燬後，隨即遷入其老家西側堆放雜物之現
    未有人所在之他人所有建築物內單獨居住，因該建物僅供儲
    藏雜物所用，亦未接通電力，晚間仍賴蠟燭照明，詎甲○○
    仍不知謹慎使用蠟燭，於同年月28日晚間九時許，在前述二
    間建物內點燃蠟燭後，本應注意離去前或不需照明時，應將
    蠟蠋熄滅，而依當時之情形，亦無不能注意之情事，惟其竟
    於點燃蠟燭約10分鐘後，又取出米酒四瓶前往上述河堤旁飲
    酒，離開時亦疏未注意將蠟燭熄滅，嗣因蠟燭燒盡引燃其下
    木質基座而起火，於同日晚間11時26分許，經鄰人發現失火
    而報警，桃園縣政府消防局大園分隊隊員據報後，旋於同日
    晚間11時40分許，抵達現場救火，並於同日晚間11時50分許
    ，在前述河堤旁發現因酒醉正在熟睡之甲○○，嗣消防隊員
    於翌日（29日）凌晨零時15分許，撲滅火勢，始未延燒至前
    述二層樓房，然前揭建物二間之屋頂均已燒燬塌陷而喪失效
    用。
三、案經桃園縣政府警察局大園分局報請臺灣桃園地方法院檢察
    署檢察官偵查起訴。
    理  由
一、查證人即被告甲○○之弟呂理力於檢察官偵查中，經具結而
    向檢察官所為之陳述，並無顯有不可信之情況，依刑事訴訴
    訟法第159條之1第2 項之規定，該陳述得採為證據，合先敘
    明。
二、上揭前後兩次失火之犯罪事實，業據被告甲○○迭於警詢、
    偵查、原審及本院審理時坦承不諱，核與證人呂理力於檢察
    官偵查及原審審理時具結證述之情節相符，並有前後兩次之
    火災原因調查報告書（包括火災原因調查報告書摘要、火災
    現場勘查人員簽到表、火災現場勘查紀錄及原因研判、火災
    出動觀察紀錄、談話筆錄、火災現場平面圖及物品配置圖、
    相片拍攝位置圖、火災現場照片等資料）各一份在卷可稽，
    足認被告前開自白與事實相符，堪以採信。
三、按使用蠟燭應小心謹慎，於點燃蠟燭後欲離去或不需使用時
    ，應將蠟燭熄滅，方不致因蠟燭燒盡，引燃附近物品或其下
    基座而導致火災，此為眾所皆知之事實，被告為年近五旬之
    成年人，並有相當之社會經驗，自應知悉使用蠟燭應依上述
    方式小心謹慎為之。而依前後兩次失火當時之情形，又無不
    能注意之情事，惟其竟於點燃蠟燭後，疏未注意於離去時將
    蠟燭熄滅，逕自取酒前往住處旁河堤附近飲酒，因蠟燭燒盡
    引燃附近物品或其下木質基座，導致前開住宅、建築物先後
    失火，是其前揭所為，顯有過失至為灼然。又其第一次之過
    失行為，導致其老家東側結構為加強磚造、石棉瓦屋頂之住
    宅一棟，其中客廳、雜物區各一間及房間三間之橫樑、屋頂
    均已燒燬塌陷而喪失效用，此經桃園縣政府消防局警員到場
    勘查屬實，並有現場照片38張附卷可憑；而其第二次之過失
    行為，亦導致其老家西側結構為加強磚造、瓦造屋頂之建築
    物二間之屋頂均已燒燬塌陷而喪失效用，亦經前揭消防局之
    警員勘查確實，並有現場照片13張在卷可稽，故其前後二次
    之過失行為與前開住宅及建築物燒燬之結果間，顯有相當因
    果關係存在。本件事證明確，自應依法論科。
四、論罪科刑部分：
（一）核被告所為，分別係犯刑法第174條第3項前段之失火燒燬
      現非供人使用之他人所有住宅罪及同條項前項之失火燒燬
      現未有人所在之他人所有建築物罪。按刑法第173條第1項
      之放火罪，係以放火燒燬之住宅或建築物等現既供人使用
      或有人所在，依通常情形往往因放火結果遭受意外之危害
      ，為保護公共安全起見，特為加重處刑之規定。故該條項
      所稱之人，當然係指放火人犯以外之人而言，如果前項住
      宅或建築物，即為放火人犯自行使用或祇有該犯在內，則
      其使用或所在之人，已明知放火行為並不致遭受何種意外
      危害，自不能適用該條項處斷，最高法院28年度上字第32
      18號判例意旨參照。查前開判例雖係針對刑法第173條第1
      項之放火罪立論，然於同法第174 條所稱「現非供人使用
      之他人所有住宅」及「現未有人所在之他人所有建築物」
      之情形，亦應為相同之解釋。準此，本件被告先後兩次失
      火燒燬之前開住宅及建築物，僅有被告單獨居住在上址，
      別無他人在內，此經證人即被告之弟呂理力到庭結證屬實
      （見原審95年3月7日審判筆錄），故其先後兩次所為，應
      依刑法第174條第3項前段之失火罪處斷，公訴意旨認被告
      第一次失火之犯行，應依同法第173條第2項之失火罪處斷
      ，揆諸前揭最高法院判例意旨，自有未洽；又檢察官認被
      告第二次失火之犯行，應依同法第174條第1項之放火罪論
      處，所據者無非為被告自承失火前，與其弟呂理力發生口
      角，並揚言要做讓呂理力後悔之事等語，及證人呂理力證
      述該次火災發生後，曾見被告由火災現場跑出等情，然呂
      理力於原審審理時結證稱：該次火災時，伊正在睡覺，聽
      聞鄰居喊叫失火而醒來，隨即聽到伊住處與被告所居住雜
      物間之間隔間，有人踏過木板的聲音，伊猜測係被告走過
      等語詳實（見原審95年3月7日審判筆錄），是證人呂理力
      並未於該次火災後看見被告由失火建物出來，僅係猜測伊
      所聽到之聲音，為被告走過所發出，自難據以而認定被告
      曾於火災後走過該處，又縱令前開木板聲響，為被告經過
      而產生，亦僅足認定被告曾在當時行經該地，尚不足據以
      推論該次火災為被告故意縱火，而被告即使在火災前，曾
      與呂理力發生口角，並揚言要做讓呂理力後悔之事，然一
      般人在盛怒之下，往往會口不擇言，但不一定真會付諸實
      行，是故亦難以此即認定該次火災係被告故意放火，從而
      檢察官以上情推論此次火災係由被告故意放火，顯有誤會
      ，惟前述兩次火災起訴之基本社會事實相同，爰依法變更
      起訴法條。
（二）被告先後兩次失火燒燬前述住宅及建築物，分係兩次獨立
      之失火犯行，應予分論併罰之。原審適用刑法第174條第3
      項前段、第41條第1項前段、第2項、第51條第5 款，罰金
      罰鍰提高標準條例第1條前段、第2條，爰審酌被告因好酒
      貪杯，前後兩次疏未注意於離開住處時，將點燃之蠟燭熄
      滅，導致前述住宅及建築物燒燬，所幸均未造成人命喪生
      ，及其犯後態度等一切情狀，分別量處有期徒刑伍月、陸
      月之刑，及諭知易科罰金之折算標準，並定其應執行有期
      徒刑拾月，及諭知易科罰金之折算標準，以示懲戒。
五、檢察官上訴理由：呂理力所居住之住宅，與被告居住之建築
    物緊鄰，就公共安全而言，具有不可分性，被告自己使用之
    建築物失火，對呂理力居住之住宅而言，等同失火（參照最
    高法院81年度台上字第2734號判決、司法院（82）廳刑一字
    第1076號法律座談會意見、台灣桃園地方法院92年訴字第34
    6號判決）。而94年9月28日晚間，被告居住之建築物失火，
    亦延燒至呂理力居住之住宅，有火災原因調查報告書可稽，
    顯見被告居住之建築物失火，亦使呂理力之住宅有失火之危
    險性存在，是以本件失火之房屋應屬「現供人使用之住宅無
    訛」。原審認事用法顯有違誤，請撤銷原判決，另為適當合
    法之判決等語。惟查最高法院81年度台上字第2734號判決意
    旨為28年上字第3218 號判例要旨，其前段已闡明刑法第173
    條第1 項之放火罪，係以放火燒燬之住宅或建築物等現既供
    人使用或有人所住，依通常情形往往因放火結果遭受意外之
    危害，為保護公共安全起見，特為加重處罰之規定。後段又
    說明因放火人犯已明知放火行為並不致遭受何種意外危害，
    自不能適用該條項處斷。易言之，如放火人犯明知其放火行
    為具有公共危險，基於保護公共安全之立法本旨，自仍有該
    條項之適用。況當今房屋，無論為大廈或公寓式，俱屬整體
    建築，自己與他人擁有之住宅，就公共安全言，具有不可分
    性，與昔日房屋之獨棟式建築，不能相提並論。故在自己使
    用之住宅內放火，實與對整棟公寓或大廈放火無異，其行為
    既與刑法第174條第2項之罪，以放火燒燬現非供人使用之自
    己所有住宅或現未有人所在之自己所有建築物等，為其構成
    要件者不符，而第173條第1項，又未如第174條第1項就住宅
    建築物標明以「他人所有」為其構成要件內容，自仍應依第
    173條第1項論處等語。又查上開判決意旨是指故意放火而言
    ，本件既是失火，（檢察官上訴亦認是失火）並非故意放火
    ，且呂理力之住宅僅有失火之危險性存在，並無燒燬之結果
    。自無上開判決之適用，經核原審認事用法均無不合，量刑
    亦稱妥適。被告上訴求為減輕、檢察官上訴，核均無理由應
    予以駁回。
據上論斷，應依刑事訴訟法第368條，判決如主文。
本案經檢察官張秋雲到庭執行職務。
中    華    民    國    95    年    5    月    11    日
                  刑事第十一庭審判長法  官 張連財
                                    法  官 林明俊
                                    法  官 楊照男
以上正本證明與原本無異。
檢察官如不服本判決，應於收受送達後十日內向本院提出上訴書
狀，其未敘述上訴之理由者並得於提起上訴後十日內向本院補提
理由書（均須按他造當事人之人數附繕本）。
被告不得上訴。
                                    書記官 陳秋雄
中    華    民    國    95    年    5    月    11    日
附錄：本案論罪科刑法條全文
中華民國刑法第一百七十四條
放火燒燬現非供人使用之他人所有住宅或現未有人所在之他人所
有建築物、礦坑、火車、電車或其他供水、陸、空公眾運輸之舟
、車、航空機者，處三年以上十年以下有期徒刑。
放火燒燬前項之自己所有物，致生公共危險者，處六月以上五年
以下有期徒刑。
失火燒燬第一項之物者，處六月以下有期徒刑、拘役或三百元以
下罰金。失火燒燬前項之物，致生公共危險者，亦同。
第一項之未遂犯罰之。


司法院資訊處製作；財團法人民間司法改革基金會備份。
